【裁判字號】    95,上易,290
【裁判日期】    950720
【裁判案由】    妨害自由
【裁判全文】
臺灣高等法院臺中分院刑事判決         95年度上易字第290號
上  訴  人
即  被  告  丙○○
            乙○○
前列二人共同
選任辯護人  張績寶律師
            張繼準律師
上列上訴人因妨害自由案件，不服臺灣臺中地方法院94年度易字
第1766號中華民國95年1月11日第一審判決（起訴案號：臺灣臺
中地方法院檢察署94年度偵字第1269、12258號），提起上訴，
本院判決如下：
    主  文
原判決撤銷。
丙○○、乙○○均無罪。
    理  由
一、公訴意旨略以：丙○○與甲○○前同為臺中市○區○○路2
    之107號8樓保誠人壽保險股份有限公司（下稱保誠人壽公司
    ）同事，乙○○則為保誠人壽公司業務員（丙○○下屬）。
    緣甲○○為朋友作保積欠丙○○新台幣（下同）58萬元，丙○○多次催討未果遂心生不滿，竟基於以強暴、脅迫方法使
    人行使無義務之事之概括犯意，先後為如下之強暴、脅迫使
    人行無義務之事之行為：
(一)、民國90年7、8月間某日，在保誠人壽公司經理辦公室內，丙○○以「不簽就要找人打他」為由，脅迫甲○○行使無義務
    之事，簽立到期日為90年12月31日，金額為58萬元之本票1
    張交付丙○○。
(二)、詎該本票屆期不獲兌現，丙○○竟基於同上之概括犯意，並
    與其同事乙○○有犯意聯絡，於92年1月22日上午10時20分
    許，再由乙○○與綽號「阿吉」姓名年籍均不詳之成年男子
    （下稱「阿吉」）共同基於以強暴、脅迫使人行無義務之事
    之犯意聯絡，帶同不知情之巫宏林至位於臺中市○○路○段
    346巷25弄6號之三商美邦人壽保險股份有限公司營業處（甲○○上班處所，以下簡稱三商人壽公司），並由乙○○至二
    樓向甲○○之妻卓秀子要求正在開會之甲○○立刻下樓，並
    恫稱若甲○○不立刻下樓，要強押甲○○下去，讓其很難看
    等語；甲○○經卓秀子告知此事後，即與卓秀子一同至該大
    樓旁公眾得共見共聞之人行道與乙○○等人見面。乙○○向
    甲○○表明替丙○○催討上開票款，惟甲○○表示無資力償
    還，願打電話與丙○○商量，乙○○則以兇惡語氣對甲○○
    稱：「你打看看」，致甲○○不敢撥打行動電話，而妨害甲○○行使權利；卓秀子見狀則撥打電話向丙○○哀求延期清
    償，斯時，乙○○竟以「你打要死」及「幹你娘」、「幹你
    娘雞巴」等穢語辱罵甲○○及卓秀子（公然侮辱部分未據告
    訴），該通電話遭丙○○掛斷後，乙○○就拿出一張空白本
    票要求甲○○簽立，復與「阿吉」動手推甲○○之肩膀，又
    恫稱：「如果不簽本票，要讓你斷手斷腳，不讓你在公司上
    班」等語，致甲○○因此而心生畏懼，遂於乙○○提出之空
    白本票上簽立日期、姓名及金額2萬元後交予乙○○，乙○○與「阿吉」、巫宏林始離去。事後一至二天內，乙○○在
    其所服務之保誠人壽公司臺中分公司辦公室內，將上開2萬
    元本票交予丙○○處置。
    因認被告丙○○涉有94年2月2日總統令修正公布，95年7月1
    日施行前之刑法第304條第1項之強制罪及同罪名之教唆罪嫌
    （按：公訴意旨(二)教唆強制罪部分，原審變更起訴法條，改
    論以修正前刑法第304條第1項之強制罪）；被告乙○○則涉
    有修正前刑法第304條第1項之強制罪嫌云云。
二、按犯罪事實應依證據認定之，無證據不得認定犯罪事實；又
    不能證明被告犯罪者，應諭知無罪之判決，刑事訴訟法第15
    4條第2項、第301條第1項分別定有明文。又認定不利於被告
    之事實，須依積極證據，苟積極證據不足為不利於被告事實
    之認定時，即應為有利於被告之認定，更不必有何有利之證
    據，最高法院30年上字第816號判例可資參照。而認定犯罪
    事實所憑之證據，雖不以直接證據為限，間接證據亦包括在
    內；然而無論直接或間接證據，其為訴訟上之證明，須於通
    常一般之人均不致有所懷疑，而得確信其為真實之程度者，
    始得據為有罪之認定，倘其證明尚未達到此一程度，而有合
    理之懷疑存在時，基於無罪推定之原則，即應為無罪之判決
    （最高法院76年臺上字第4986號判例參照）。復按告訴人之
    告訴，係以使被告受刑事訴追為目的，是其陳述是否與事實
    相符，仍應調查其他證據以資審認，苟其所為攻擊之詞，尚
    有瑕疵，則在此瑕疵未予究明以前，即不能遽採為斷罪之基
    礎（最高法院52年度臺上字第1300號判例、69年度臺上字第
    1531號判決參照）。
三、本件公訴人認被告丙○○、丁○○涉有上開強制罪嫌，無非
    以：(一)公訴意旨(一)部分係以告訴人甲○○之指述及證人董志
    明之證述為其論據。(二)公訴意旨(二)部分係以告訴人甲○○之
    指訴，及證人卓秀子、張淑文之證詞為其主要論據。
四、訊據上訴人即被告丙○○、乙○○堅決否認有何強制犯行，
    被告丙○○辯稱：伊未恐嚇也未毆打告訴人，92年1月間，
    伊只是請乙○○代伊轉達告訴人，要告訴人處理積欠伊之債
    務等語；被告乙○○則辯稱：伊只是代丙○○向告訴人轉達
    ，要告訴人與丙○○聯絡，並無妨害自由行為等語。
五、經查：
(一)、公訴意旨(一)部分：
１、告訴人甲○○於原審證稱：被告丙○○強迫伊簽上開58萬元
    本票，那天伊開完晨會後，被告丙○○就在伊後面追著伊打
    ，打到伊的辦公室，要伊還債，伊不開本票，被告丙○○就
    說要打電話叫人家來打伊，打到伊簽為止，叫人到辦公室打
    伊，讓伊很難看云云（見原審卷第52頁），惟告訴人前向臺
    灣臺中地方法院檢察署提出之告訴狀記載：「有一次言語上
    的磨擦下（被告丙○○早已計劃好），在辦公室內眾目睽睽
    下強迫其簽下58萬元本票（被告丙○○稱其本金加利息的總
    和），而當下告訴人說明並非如此，而被告亦於當下恐嚇告
    訴人將其『大聲吼叫』，並知悉告訴人會因礙於面子定不敢
    反抗（因當下有新的業務員在場，可為證），而簽下了本票
    ，時間約在90年8月份，然告訴人亦不知本票的嚴重性，以
    為只是被告鬧鬧情緒後就會沒事，沒料到被告即以此本票影
    本送保誠人壽總公司，而當下又上網給公司行政主管毀謗其
    行為不檢，欠債不還等等之惡語，並蓄意在其開完會後追打
    告訴人要其還錢（目的在脅迫告訴人離開公司）」云云（見
    同署93年度發查字第3852號卷第4頁、5頁），告訴狀中僅稱
    被告丙○○係以「大聲吼叫」致告訴人沒面子之方式，使告
    訴人簽發上開58萬元本票，並未提及被告丙○○有對告訴人
    恐嚇稱「打電話叫人家來打告訴人，打到簽為止」等語，且
    告訴狀記載被告丙○○在提示上開58萬元本票後才追打告訴
    人要其還錢，而其目的在脅迫告訴人離開公司，亦與告訴人
    於原審證稱被告丙○○以追打告訴人方式要其簽立本票等情
    不符，是告訴人指述前後不一，且不符之處涉及其指述之基
    本事實，並非與真實性無關之細節事項，則告訴人指述是否
    真實，即非無疑。
２、證人陳鵬暉於偵查中證稱：當天早上晨會完，證人張素芬要
    來向告訴人要錢，當時伊在訓練教室辦事情，有看到證人張
    素芬及告訴人進去經理室，伊在訓練室，後來被告丙○○才
    進去經理室，伊聽到被告丙○○說告訴人欠其一百多萬元，
    應該多少簽一張本票給她，當時並沒有發生糾紛，伊沒有聽
    到被告丙○○說要打到告訴人簽本票，告訴人簽完後被告丙○○有拿給伊看，說告訴人要先還她58萬元等語（見同署94
    年度偵字第1269號卷第61頁），又於原審證稱：晨會之地點
    其隔間係塑膠屏風，當天晨會剛結束，伊在八樓公司大門有
    看到張素芬及其姐走到告訴人之辦公室，告訴人辦公室與訓
    練教室只有用屏風隔間，訓練教室屏風拉開後，可以看到告
    訴人之辦公室，因為伊辦公室就在旁邊，伊當時有看到辦公
    室內有3、4個人，伊有聽到張素芬之姐姐說告訴人欠張素芬
    那麼多錢，連張素芬的信用卡也刷了，之後伊聽到告訴人說
    小聲點，後來伊就在忙ＤＭ之事，伊就沒有聽到他們說什麼
    ，張素芬與其姐、告訴人講完話一下子就要出去，當時被告
    丙○○在他們還沒有出去之前正好要進告訴人之辦公室，看
    見告訴人他們要出去，就跟伊說告訴人欠她100多萬也要開
    一張給她，告訴人他們就出去，出去後張素芬與其姐即未回
    來，但告訴人後來回來辦公室，伊看到被告丙○○進去告訴
    人辦公室大約10分鐘，此時伊回自己之區經理辦公室，故伊
    不知道她進去做什麼事，但被告丙○○出來時持一張本票向
    伊揭示，說道告訴人開一張本票給她，該段時間伊未聽到被
    告丙○○大聲講話，當天很平和，伊也未目睹被告丙○○毆
    打告訴人，未聽聞吵架聲音，也未看到被告丙○○打證人卓
    秀子，伊之區經理室在第二間，告訴人之辦公室係第六間，
    從伊辦公室無法聽到告訴人辦公室內講話之聲音，除非是吵
    架聲音等語（見原審卷第71頁、72頁、75頁、77頁）。且告
    訴人於原審證稱：辦公室的屏風大約160到170公分左右，屏
    風上面至天花板之間是中空的等語（見原審卷第55頁），復
    證稱：被告大聲吼叫，說要去總公司凍結伊之薪資，要讓全
    公司之人知道云云（見原審卷第59頁），則以告訴人公司辦
    公室設計方式，辦公室上方未完全阻隔，倘若被告丙○○以
    大聲吼叫之音量對告訴人說話乙節為真實，證人陳鵬暉雖在
    相隔四間辦公室之區經理辦公室內，該吼叫聲音應可傳達至
    該辦公室，然證人陳鵬暉卻證稱未聽到吵架聲音等語，可見
    被告丙○○辯稱：未大聲吼叫恐嚇告訴人等語，尚非不可採
    信。
３、按被告以外之人於審判外之言詞或書面陳述，雖不得以之直
    接作為認定犯罪事實與否之證據，但參酌現行刑事訴訟法第
    166條之1第2項、第3項第6款，第166條之2之規定及行反詰
    問時，容許以陳述人先前不一致之陳述作為彈劾證據之法理
    ，非不得以之作為彈劾證據，用來爭執被告、證人、鑑定人
    陳述之證明力（最高法院94年度臺上字第6881號判決意旨參
    照），故證人董志明之警詢筆錄雖為審判外之書面陳述，亦
    可作為以彈劾其證詞證明力之用。查，證人董志明於警詢中
    陳述：伊親眼見到被告丙○○在公司用手打告訴人要其強簽
    本票，而當時伊有聽告訴人說要被告丙○○把之前告訴人所
    簽之支票交還，而被告丙○○硬要告訴人簽一張58萬元之本
    票，並恐嚇其順從，要不然要讓告訴人無法在公司生存云云
    （見同上1269號偵查卷宗第14頁），惟證人董志明於偵查中
    證稱：當天晨會結束，被告丙○○從教室打告訴人打進辦公
    室要他還錢，告訴人說要看到支票才還，被告丙○○提不出
    支票，但還是要告訴人簽本票，告訴人問被告丙○○簽多少
    ，被告丙○○第一次說不知道，第二次說58萬元，但告訴人
    還是不肯簽，被告丙○○就說要找人打他打到簽為止，告訴
    人就簽了云云（見同上卷第48頁），證人董志明又於原審證
    稱：被告丙○○要告訴人簽本票，如果告訴人不簽，不讓告
    訴人離開公司，而且要叫人打到告訴人簽為止云云（見原審
    卷第62頁），則證人董志明對於被告丙○○恐嚇告訴人之言
    詞，先稱「要讓告訴人無法在公司生存」，又稱「要找人打
    他打到簽為止」，復改稱「不讓告訴人離開公司，而且要叫
    人打到告訴人簽為止」，前後供述並不一致，且證人董志明
    於原審證稱：被告丙○○拿到本票後，沒有說什麼就回到自
    己的辦公室云云（見原審卷第62頁），亦與告訴人於原審證
    稱：被告丙○○在伊簽完本票後對伊大聲吼叫，說要去總公
    司凍結伊之薪資云云不符（見原審卷第59頁），是證人董志
    明證詞既前後不一，又與告訴人陳述不符，相較於證人陳鵬
    暉前後一致之證述，應認證人陳鵬暉所言可採。
(二)、公訴意旨(二)部分：
１、告訴人甲○○93年10月19日告訴狀中指稱：「92年2月22日
    （按：92年1月22日之筆誤）找了『四位』流氓到告訴人公
    司來搗亂……」（見同上3852號偵查卷第5頁），惟其於93
    年12月23日警詢則改稱：「（？當日現場有幾個人去找你？
    其他的人在旁做何事？）當日現場有『三個人』……」等語
    （見同上1269號偵查卷第26頁、27頁），且告訴人對於被告
    乙○○如何恐嚇部分，先在警詢中指稱：「（乙○○是如何
    恐嚇你？請詳述。）當日乙○○來我公司找我我正在開會，
    乙○○就叫我老婆卓秀子通知我，限我『三分鐘』到樓下，
    ……」等語（見同上1269號偵查卷第26頁），嗣於偵查中改
    稱：「乙○○到我公司時，我太太叫他到公司樓下等，乙○○說如果『一分鐘』不下來要強押我出去……」（見同上卷
    第60頁），繼又於原審陳稱：「（92年1月22日你太太說乙○○要找你，有無說乙○○限你多久要下去？）他說『馬上
    』」等語（見原審卷第113頁），告訴人對於92年1月22日到
    其公司實施恐嚇之「人數」，及其「恐嚇言詞」不僅前後所
    述不一，而且告訴人在原審結稱：「因為協調無效，我就在
    1月25日到五分局刑事組去報案做筆錄」等語（見原審卷第
    113頁），然臺中市警察局第五分局自92年1月22日起至92年
    2月28日止，均查無告訴人甲○○之報案紀錄，有該局95年5
    月16日中分五偵字第0950024527號函一紙在卷可稽（見本院
    卷第49頁），此亦與告訴人在原審證述上開報案乙節不符，
    則告訴人指訴被告丙○○、乙○○二人共同強暴、脅迫而強
    制告訴人乙事是否屬實，即非無疑。
２、又證人卓秀子於偵查中證稱：「乙○○對我說限我一分鐘要
    我叫甲○○下來，否則要上去押他，甲○○下來，他們3人
    圍住我們夫妻，說如果不簽本票要讓我們斷手斷腳，我有打
    電話給丙○○請她不要這樣，她說要我聽乙○○的話，他要
    我們怎麼做就怎麼做，我們沒辦法才簽1張2萬元的本票。並
    說3天後先還2萬元，其他再簽28張本票」（見同上1269號偵
    查卷第62頁），而證人張淑文於94年3月21日偵查中證稱：
    「我在三商人壽工作，當天我下班到樓下時，有看到乙○○
    帶2個人在樓下與甲○○談話，態度很兇，乙○○拿出空白
    本票、筆要甲○○簽，甲○○不肯，他就用三字經罵甲○○
    並恐嚇如果不簽要讓他斷手斷腳，甲○○還是不肯，甲○○
    要走，乙○○等3人拉住他，乙○○說如果不簽沒有辦法對
    他們經理（按：指被告丙○○）交代，因為下班的人走出來
    ，甲○○才簽」（見同上偵查卷第47頁），不僅證人卓秀子
    、張淑文二人對於告訴人於簽發2萬元本票前之情況描述不
    一，且與告訴人於上開告訴狀指稱：「找了四位流氓到告訴
    人公司搗亂」，以及警詢中所稱：「後來我不肯簽乙○○就
    要我一個月還新台幣2萬元，我說我無法負擔，乙○○就恐
    嚇我如無法負擔就不讓我離開，並讓我無法在三商人壽生存
    ，且要求我簽下新台幣2萬元之本票做為利息」等語不合，
    是證人卓秀子、張淑文之證詞是否可信，亦屬可疑。
３、何況，再參照證人卓秀子又於原審證稱：「當天早上十點左
    右，助理進來辦公室跟我說，有3個人在櫃台說要找甲○○
    ，我就去櫃台問他們找甲○○有何事，被告乙○○就問我說
    是否是甲○○的太太，我說是，被告乙○○就拿出一張58萬
    元的本票影印本給我看，表示是被告丙○○叫他來討這筆債
    ，因為當時晨會剛結束人很多，我覺得在裡面談會不好意思
    ，我就說不然到樓下談，到樓下後被告乙○○口氣很壞，他
    要我叫甲○○下樓看要怎樣還錢，並說如果想要在這公司存
    活下去，就乖乖去叫甲○○下來，限一分鐘，若不從的話，
    等一下他們三人就會強押甲○○下來，到時就會很難看，我
    聽了以後就趕快去叫甲○○下來，甲○○下去後，被告乙○○問甲○○說你是不是甲○○，甲○○說是，被告乙○○就
    問甲○○被告丙○○的債要如何處理，甲○○當時跟被告乙○○說他沒有什麼能力還，並且說要打電話給被告丙○○跟
    她說攤還債務的問題，但是被告乙○○不准甲○○打電話，
    我自己就拿行動電話打給被告丙○○，第一通有通，我跟被
    告丙○○說我們以前都是同事，請給我時間慢慢攤還，要她
    不要找人來，我當時要約她出來，但是被告丙○○不願意，
    然後被告丙○○跟我說要我按照到場3個人的話去做，說她
    已經委託他們3人處理，我拜託被告丙○○留一條路給甲○○走，這樣子會讓甲○○沒有辦法工作賺錢，但是被告丙○○不肯，就把電話掛掉，後來我又撥了2通電話，有通但是
    她都不接電話，當時被告乙○○就叫我不要再撥了，沒有用
    ，她已經委託他處理了，接著被告乙○○就推甲○○，要甲○○先拿2萬元給他，讓他回去好交代，甲○○說他目前沒
    有錢沒有辦法，被告乙○○就開始很兇的罵三字經，罵完後
    ，他就從包包內拿出一本本票，要甲○○先簽一張2萬元的
    本票，當時甲○○不肯簽，被告乙○○就又罵三字經，並且
    說不簽的話，要讓他斷手斷腳，被告乙○○又說如果不從的
    話，就讓我與甲○○兩夫妻沒有辦法在這公司上班等語，然
    後被告乙○○又罵三字經，並且把甲○○推到後面有1個花
    檯旁邊，要甲○○簽下1張2萬元的本票，甲○○寫完後，跟
    被告乙○○說日期太近了，沒有辦法在期限內籌到錢，後來
    有一位高高、鼻子有刀痕的男子，就跟甲○○說可以去搶銀
    行或去地下錢莊借，後來被告乙○○要走之前，跟甲○○說
    過幾天他還會來要這張2萬元的錢，並且要甲○○開29張2萬
    元的本票，然後他們就走了」等語（見原審卷第121頁）；
    以及證人張淑文又於原審證稱：「我下樓時，還沒有到樓下
    就有聽到很大聲的辱罵聲，下樓後，我看到甲○○、卓秀子
    與被告乙○○在樓下，被告乙○○就叫甲○○還錢，甲○○
    說他沒有錢，當時甲○○要推開被告乙○○，但是被被告乙○○拉回來，甲○○就跟被告乙○○說，他會自己打電話跟
    被告丙○○談，後來卓秀子就拿手機打電話給被告丙○○，
    要她放他們一條生路，但是可能被被告丙○○掛上電話，然
    後卓秀子就再打電話，可能對方都沒有接，被告乙○○就罵
    的很難聽說，他可以處理，他在講的同時，就在拉扯，被告
    乙○○就推甲○○，站在甲○○後面的那個人，就把甲○○
    推回來，然後被告乙○○就從他的包包裡面拿出1本本票，
    他對甲○○說，如果沒有錢，就先簽1張2萬元的本票當利息
    ，他要回去跟他們經理交代，他對甲○○說如果要在公司待
    下去，就趕快還錢，若不還錢，就要讓他斷手斷腳，甲○○
    一直說他沒有錢，然後站在甲○○後面的那個人就說要甲○○去找銀行或是去地下錢莊借錢，然後被告乙○○就把甲○○拉到後面的花檯，甲○○當時又跟他們拉扯，然後就簽本
    票」等語（見原審卷第135頁、136頁），則證人卓秀子、張
    淑文於距離案發時間較近之偵訊時，無法詳細陳述案發過程
    ，卻於距離案發時日較久之原審審理程序，反而能為完整、
    詳細且彼此一致之證詞，顯然違背常情，自非可取。
４、再者，證人卓秀子於原審又證稱：「後來1月25日我就到第
    五分局報案。」「（92年1月22日以後，有無到三商人壽上
    班？）我跟我先生有5、6個月都沒有去上班」等語（見原審
    卷第123頁、124頁、125頁），然臺中市警察局第五分局自
    92年1月22日起至92年2月28日止，均查無告訴人甲○○之報
    案紀錄，已詳述如前，而證人卓秀子於92年2、3、4月在三
    商人壽之出席紀錄分別為3天、13天、15天之情，有三商人
    壽公司95年5月16日（95）三法字第00037號函附卷可考（見
    本院卷第45頁至47頁），是以，證人卓秀子所述的確有誇大
    不實情形，非可遽予採信。
六、綜上所述，本件除告訴人甲○○及證人董志明、卓秀子、張
    淑文上開有瑕疵之指述及證述外，尚乏積極證據足資證明被
    告丙○○、乙○○確有公訴人所指強制告訴人簽發上開58萬
    元、2萬元本票之犯行。則本件檢察官所提出之證據，不足
    為被告丙○○、乙○○有罪之積極證明，其指出證明之方法
    ，亦無從說服法院形成對被告有罪確信無疑之心證。此外，
    復查無其他積極確切證據，足認被告丙○○、乙○○2人有
    何檢察官所指之強制罪行，自應為無罪之諭知。
七、原審疏未審究上情，就公訴意旨(二)部分對被告遽予論罪科刑
    ，尚有未洽，被告丙○○、乙○○上訴意旨否認犯罪，為有
    理由，且因公訴意旨(一)部分公訴人認與原審認定公訴意旨(二)
    有罪部分，有連續犯之裁判上一罪關係，經原審不另為無罪
    之諭知，此部分既因被告對原審判決有罪部分不服上訴而一
    併發生移審效果，自應由本院將原審判決全部撤銷改判，並
    對被告丙○○、乙○○為無罪之諭知。
據上論結，應依刑事訴訟法第369條第1項前段、第364條、第301
條第1項，判決如主文。
本案經檢察官丁○○到庭執行職務。
中    華    民    國    95    年    7     月    20    日
               刑事第八庭    審判長法  官  羅  得  村
                                   法  官  巫  政  松
                                   法  官  陳  宏  卿
上列正本證明與原本無異。
不得上訴。
                                   書記官  顏  子  良
中    華    民    國    95    年    7     月    21    日
                                                      Ｆ


司法院資訊處製作；財團法人民間司法改革基金會備份。
